臺灣高等法院高雄分院民事判決
110年度上國字第9號
上  訴  人  謝水田  
            謝凱富  
            謝雅惠  
            謝凱鈞  
共      同  
訴訟代理人  呂郁斌律師
被上訴人    高雄市政府工務局養護工程處

法定代理人  林志東  
訴訟代理人  周村來律師
            周元培律師
            洪郁婷律師            
上列當事人間請求國家賠償事件，上訴人對於中華民國110年11
月18日臺灣橋頭地方法院110年度重國字第1號第一審判決提起上
訴，謝水田並擴張聲明，本院於111年4月20日言詞辯論終結，判
決如下：
    主  文
原判決關於駁回上訴人後開第二項之訴部分及訴訟費用負擔（除
確定部分外）之裁判均廢棄。
被上訴人應再給付上訴人謝水田新臺幣貳拾陸萬玖仟貳佰捌拾伍
元，再給付上訴人謝凱富、謝雅惠、謝凱鈞各新臺幣壹拾伍萬元
，及均自民國一０九年十月三十一日起至清償日止，按年息百分
之五計算之利息。
其餘上訴及謝水田擴張之訴均駁回。
第一（除確定部分外）、二審訴訟費用，由被上訴人負擔五分之
二，餘由上訴人負擔。
    事實及理由
一、上訴人主張：訴外人駱純意於民國107年10月19日下午4時7
    分騎乘車牌號碼000-000號普通重型機車（下稱系爭機車）
    ，行經高雄市○○區○○○路000號附近（下稱系爭路段）時，因
    該路段柏油路面凹凸不平，且快車道與慢車道交接處有1條
    長約20公尺、寬約1至6公分、深約1至5公分之深溝，致駱純
    意騎車經過該路段時因輪胎壓到深溝而摔倒（下稱系爭事故
    ），重摔導致頭部重擊，經路人通報警察局及救護單位送往
    秀傳醫院後轉送義大醫院急救，仍於107年10月20日不治死
    亡（下稱系爭事故）。系爭事故之發生係因被上訴人未盡市
    區道路坑洞維護之責，未及時修復路面，致市區道路無法維
    持通常應有之狀態而欠缺安全性，其對於公共設施之管理顯
    有欠缺，且與系爭事故之發生有相當因果關係，應負國家賠
    償責任，上訴人謝水田為駱純意之配偶，上訴人謝凱富、謝
    雅惠、謝凱鈞（下合稱謝凱富等3人）則均為駱純意之子女
    ，爰依國家賠償法第3條第1項規定，請求被上訴人賠償謝水
    田駱純意之喪葬費新臺幣（下同）376,300元、駱純意對謝
    水田之扶養費500,000元及精神慰撫金1,500,000元上開金額
    總計2,376,300元，另賠償謝凱富等3人精神慰撫金各1,500,
    000元，於原審聲明：㈠被上訴人應給付謝水田2,376,300元
    、應給付謝凱富等3人各1,500,000元，及均自起訴狀繕本送
    達翌日起至清償日止，按年息5%計算之利息。㈡願供擔保，
    請准宣告假執行。
二、被上訴人則以：駱純意之死亡結果是否係因系爭路段柏油路
    面凹凸不平，於快車道與慢車道交接處有深溝，致其騎車經
    過該路段時因輪胎壓到深溝而摔倒所致，並非無疑。經檢視
    高雄市警察局交通事故現場圖，其肇事過程摘要欄位載明行
    向不明；而道路交通事故初步分析研判表則表明因當時駱純
    意受傷無法陳述肇事經過，肇事因素無法分析，故均無從佐
    證系爭事故係因路面不平所致。又參照道路交通事故照片相
    片黏貼紀錄表，相片顯示事發時間為白日，陽光明亮無降雨
    ，道路鋪面部分快慢車道交界靠禁行機車道一處有裂縫但無
    坑洞，高低差不明顯，考量機車胎寬度大於裂縫寬度，其裂
    縫尚不影響車輛之正常行駛，且上訴人所指稱裂縫之寬度及
    深度亦無佐證難以指認，自難確認駱純意騎乘機車摔倒與現
    場路面裂縫有相當因果關係。況現場並無坑洞，而本件施工
    路段均依法發包、驗收，過程均無瑕疵，自非公共設施管理
    有欠缺甚明。退步言，如認上訴人之主張為有理由，其主張
    之裂縫係位於快、慢車道之間，可徵駱純意亦有未依規定車
    道行駛之過失甚明。另駱純意之安全帽於事發後散落於機車
    旁，顯見其並未戴妥安全帽，其就系爭事故之發生亦有過失
    等語為辯。
三、原審判決被上訴人應給付謝水田807,854元，應給付謝凱富
    等3人各450,000元，及均自109年10月31日起至清償日止按
    年息5％計算之利息，並駁回上訴人其餘之訴。上訴人不服，
    提起上訴，上訴及擴張聲明：㈠原判決關於駁回謝水田請求1
    ,568,446元本息，及謝凱富等3人各請求1,050,000元本息部
    分均廢棄。㈡被上訴人應再給付謝水田1,884,993元，其中1,
    568,776元自109年10月31日起、316,547元自110年12月17日
    起，均至清償日止，按年息5％計算之利息；另各再給付謝凱
    富等3人1,050,000元，及均自109年10月31日起至清償日止
    ，按年息5％計算之利息。被上訴人答辯聲明：上訴及擴張之
    訴均駁回（被上訴人敗訴部分，未據聲明不服，已告確定）
    。
四、兩造不爭執事項：
  ㈠駱純意於107年10月19日下午4時7分騎乘系爭機車，行經高雄
    市○○區○○○路000號附近，因摔車經路人通報警察局及救護單
    位送往秀傳醫院後轉送義大醫院急救，仍於107年10月20日
    不治死亡。
　㈡謝水田為駱純意支出之喪葬費為376,300元。
五、本院之論斷：
  ㈠按賠償義務機關拒絕賠償，或自提出請求之日起逾30日不開
    始協議，或自開始協議之日起逾60日協議不成立時，請求權
    人得提起損害賠償之訴，國家賠償法第11條第1項前段定有
    明文。本件上訴人主張被上訴人未及時修復路面，對於公共
    設施之管理有欠缺，並於109年1月20日以書面向被上訴人提
    出賠償請求乙節，此有上訴人所提國家賠償請求書在卷可佐
    （見原審卷第59、61頁），而被上訴人對上訴人之請求迄未
    同意（見原審卷第101頁），揆諸前開法律規定，上訴人提
    起本件國家賠償民事事件，於法有據。 
  ㈡被上訴人就系爭事故應否負國家賠償責任？
　　按國家賠償法第3 條所定公共設施因設置或管理欠缺而生之
    國家賠償責任，稽其法意在使政府對於提供人民使用之公共
    設施，負有維護通常安全狀態之義務，重在公共設施不具通
    常應有之安全狀態或功能時，其設置或管理機關是否積極並
    有效為足以防止危險或損害發生之具體行為，必設置或管理
    機關對於防止損害之發生，已盡及時且必要之具體措施，始
    可認其設置或管理無欠缺而不生國家賠償責任，故國家賠償
    法第3條公有公共設施之管理有無欠缺，須視其設置或管理
    機關有無及時採取足以防止危險損害發生之具體措施為斷（
    最高法院102年度台上字第1405號判決意旨參照）。又國家
    賠償法第3條所定之國家賠償責任，係採無過失主義，即以
    該公共設施之設置或管理有欠缺，並因此欠缺致人民受有損
    害為其構成要件，非以管理或設置機關有過失為必要（最高
    法院85年台上字第2776號判決要旨參照）。再按人民依上開
    規定請求國家賠償時，尚須人民之生命、身體或財產所受之
    損害，與公共設施之設置或管理之欠缺，具有相當因果關係
    ，始足當之。亦即在公共設施因設置或管理有欠缺之情況下
    ，依客觀之觀察，通常會發生損害者，即為有因果關係，如
    必不生該等損害或通常亦不生該等損害者，則不具有因果關
    係（最高法院95年度台上字第923號判決意旨參照）。被上
    訴人固辯以系爭路段均依法發包、驗收，並無管理欠缺之情
    ，且系爭事故亦與現場路面之裂縫無關云云。經查：
    ⒈系爭路段係屬未劃分快慢車道分隔線之一般車道乙節，此
      有卷附道路交通事故調查報告表㈠在卷可憑（見原審卷第2
      9頁），則系爭路段之車道並無快、慢車道之分，而僅得
      區分為內、外側車道，先予敘明。又觀之卷附系爭事故現
      場照片（見原審卷第35頁），系爭路段沿內、外側車道之
      白虛線處確有一道裂縫，並有破損及坑洞；而參以被上訴
      人所提系爭路段嗣後施工修補前後之照片，沿該內、外側
      車道分隔線處，亦有明顯之裂縫（見原審卷第193、195頁
      ）；再系爭路段於系爭事故發生時內、外側車道（本院勘
      驗筆錄誤載為快、慢車道）之柏油顏色不同，且左半邊之
      標線位置，有明顯刨除後尚未鋪平之情形乙節，亦經本院
      勘驗事故現場之監視器光碟內容確認無誤（見本院卷第69
      頁），是系爭事故發生時，系爭路段於內、外側車道分隔
      處，確有明顯之裂縫及破損，路面並非平整而具高低不平
      之缺陷，應認屬道路之瑕疵，被上訴人就此部分公共設施
      之管理自有欠缺，堪可認定。被上訴人以其均依法發包、
      驗收云云為辯，尚無足採。
　　⒉就系爭事故發生經過，本院經當庭勘驗前開光碟，其中影
      片時間2018/10/19 16：07：36～16：07：39之內容為：⑴
      駱純意自畫面左側頭戴安全帽騎機車往右出現。駱純意自
      始即沿內、外側車道（勘驗筆錄誤載為快、慢車道）間之
      分隔標線（即不同顏色柏油交界處）行駛。⑵駱純意於騎
      過畫面左側第2道白線後，出現重心不穩現象，駱純意雖
      將右腳伸出，仍無法控制機車車頭左右晃動。⑶16：07：3
      8駱純意車頭往右偏移滑行，駱純意失控後仰，與機車一
      同倒地。⑷16：07：39駱純意跌倒趴地瞬間，安全帽仍在
      頭上，惟16：07：41駱純意翻滾半圈為仰躺之過程中，安
      全帽已脫落並往畫面右上方之外側車道滑去，且於外側車
      道上滾動數秒後，逆時針滾往其身邊後靜止等情，此有勘
      驗筆錄在卷可稽（見本院卷第70頁）。衡之系爭事故發生
      時，駱純意兩側並無其他人、車靠近或經過，應可排除其
      為閃躲人車而摔倒之可能；佐以駱純意係於騎過第2道白
      線後，開始出現重心不穩，失去平衡之情形，而該處適為
      系爭路段之路面破損之處，益徵其顯係於騎乘機車之過程
      中，突遇路面缺陷，致輪胎受路面高低不平障礙之影響而
      無法維持原有之穩定狀態，駱純意雖試圖控制龍頭，並將
      右腳伸出，惟仍無法保持平衡，系爭機車乃失控偏移並致
      人車倒地甚明，系爭事故之發生，與被上訴人就系爭路段
      管理維護之欠缺，顯有相當因果關係，故上訴人依國家賠
      償法第3條第1項之規定，請求被上訴人負國家賠償責任，
      應屬有據。
  ㈢駱純意就系爭事故之發生是否與有過失？　
    ⒈按道路交通安全規則所指「汽車」，係指在道路上不依軌
      道或電力架線而以原動機行駛之車輛（包括機車）。而汽
      車除行駛於單行道或指定行駛於左側車道外，在未劃分向
      線或分向限制線之道路，應靠右行駛。機車行駛之車道，
      應依標誌或標線之規定行駛；無標誌或標線者，依下列規
      定行駛：在未劃分快慢車道之道路，應在最外側二車道
      行駛；單行道應在最左、右側車道行駛，道路交通安全規
      則第2條第1項第1款、第95條第1項前段、99條第1項第1款
      分別定有明文。又駕駛人應注意車前狀況，並隨時採取必
      要之安全措施，同法第94條第3項亦有明定。系爭路段係
      屬未劃分快慢車道分隔線之一般車道，業如前述，則依上
      開規定，駕駛人應靠右行駛，不得逕行駛於內側車道。又
      依上開光碟內容，監視器畫面左下方鐵皮屋前停有一紅色
      轎車，停放位置已佔據外側車道一半，致經過機車多偏外
      車道左側或直接行駛於內側車道上，畫面時間16：07分後
      陸續有8部機車行經該處，其中有5部偏外車道左側，有3
      部直接行駛於內車道乙節，此有本院前揭勘驗筆錄在卷可
      憑（見本院卷第69至70頁）。本件駱純意自始即行駛於內
      、外側車道分隔線上，業如前述，其並未依規定行駛於最
      外側車道，已有過失。又依上開勘驗結果，系爭路段於事
      故發生當時，外側車道之一半固已遭前開紅色轎車占用，
      惟同段時間陸續有其他8部機車行經該處，均未直接行駛
      於內外側車道之分隔線上，則縱認駱純意係因外側車道遭
      占用始未能靠右行駛，然其未發現路面破損不平而及時閃
      避，亦顯有未保持警戒，而未注意車前狀況之過失，應屬
      明確。　　　
　　⒉被上訴人復以駱純意於系爭事故發生時另有未配戴安全帽
      之過失云云，然依現場監視器畫面所示，駱純意跌倒趴地
      時，安全帽仍在頭上，係倒地翻滾後，安全帽始脫落乙節
      ，業經本院勘驗如上；又駱純意送至義大醫院急救時，其
      下巴確有多處擦傷，亦有義大醫院護理病歷在卷可參（見
      外放之駱純意義大醫院病歷資料），該等傷勢應係因安全
      帽之扣環或繫帶緊扣，而於翻滾過程中與頭部產生嚴重拉
      扯摩擦所致，如當時安全帽並未扣緊，必於倒地瞬間輕易
      掉落，駱純意之下巴亦不致有上開傷害，是駱純意於系爭
      事故發生時，應已妥適配戴安全帽，被上訴人此部分所辯
      尚屬無據。
    ⒊審酌系爭事故之發生，被上訴人雖有就系爭路段之路面破
      損，未及時修復之管理疏失；然駱純意亦有未依規定靠右
      行駛及未注意車前狀況之過失，並斟酌系爭路段外側車道
      當時係遭其他車輛占用之一切情事，本院認被上訴人之過
      失責任比例為四成，駱純意之過失責任比例為六成，較為
      合理。　
　㈣上訴人所得請求賠償之項目及金額： 
　　⒈按國家損害賠償，除依本法規定外，適用民法規定，國家
      賠償法第5條定有明文。又按不法侵害他人致死者，對於
      支出醫療及增加生活上需要之費用或殯葬費之人，亦應負
      損害賠償責任。被害人對於第三人負有法定扶養義務者，
      加害人對於該第三人亦應負損害賠償責任；於不法侵害他
      人基於父、母、子、女或配偶關係之身分法益而情節重大
      者，準用民法第195條第1、2項之規定，民法第192條第1 
      、2項、第195條第3項分別定有明文。本件被上訴人就系
      爭路段之設置管理有欠缺，該欠缺與駱純意死亡之結果具
      有相當因果關係，既經本院認定如上，是上訴人基於駱純
      意之配偶、子女地位，依前揭規定請求被上訴人負國家賠
      償責任，損害賠償範圍則依民法之規定，自屬有據。
    ⒉玆就上訴人所得請求賠償之項目及金額，分述如下： 
　　　⑴喪葬費部分：
　　　　謝水田已為駱純意支付喪葬費用376,300元乙節，業為
        兩造所不爭執，則其請求被上訴人賠償此部分費用，自
        屬有據。 
　　  ⑵扶養費部分：
　　　　按夫妻互負扶養之義務，其負扶養義務之順序與直系血親卑親屬同，其受扶養權利之順序與直系血親尊親屬同。而受扶養權利者，以不能維持生活而無謀生能力者為限；前項無謀生能力之限制，於直系血親尊親屬，不適用之，民法第1116條之1、第1117條定有明文。查謝水田為駱純意之配偶，兩人互負扶養義務，而謝水田為41年2月10日生，於系爭事故發生時為66歲，已屆法定退休年齡，應可認已有不能維持生活而有請求扶養費之必要。又謝水田除駱純意外，尚有子女即謝凱富等3人，合計扶養義務人共4人，佐以107年高雄市簡易生命表，男性之平均餘命尚有17.04年，則以謝水田所居住之高雄市107年市民每月平均消費金額21,674元（每年260,088元）計算其生活費用計算，認謝水田所得請求之扶養費金額應為816,547元【計算方式為：(260,088 ×12.00000000+(260,088×0.04)×(13.00000000-00.00000000))÷4=816,547.0000000000。其中12.00000000為年別單利5%第17年霍夫曼累計係數，13.00000000為年別單利5%第18年霍夫曼累計係數，0.04為未滿一年部分折算年數之比例(17.04[去整數得0.04])。採四捨五入，元以下進位】。 
　　　⑶精神慰撫金部分：　
　　　  按慰撫金之賠償須以人格權遭遇侵害，使精神上受有痛
        苦為必要，其核給之標準固與財產上損害之計算不同，
        然非不可斟酌雙方身分資力與加害程度，及其他各種情
        形核定相當之數額（最高法院51年台上字第223號判決
        要旨參照）。本院審酌駱純意為上訴人之至親，突因系
        爭事故不治身亡，上訴人精神上必受有重大痛苦；而謝
        水田為碩士畢業，現已退休；謝凱富大學畢業，現為工
        程師；謝雅惠為大學畢業，現任職於電子公司；謝凱鈞
        為大學畢業，現任職於台電，及其等名下財產狀況如卷
        附稅務電子閘門財產所得調件明細表（見原審審重訴卷
        外放證物袋），參之上訴人教育程度、經濟狀況，及其
        等因頓失老伴、母親，天倫破碎之悲劇，精神痛苦實不
        言可喻，並系爭事故發生原因、被上訴人設置管理缺失
        情節等一切情狀，認上訴人各請求精神慰撫金1,500,00
        0元，尚屬適當，均應准許。 
  　⒊按損害之發生或擴大，被害人與有過失者，法院得減輕賠
      償金額，或免除之，民法第217條第1項定有明文。本件謝
      水田所受損害金額為2,692,847元（計算式：376,300元＋8
      16,547元＋1,500,000元＝2,692,847元）；而謝凱富等3人
      則各為1,500,000元，此損害賠償額經扣除駱純意與有過
      失應負擔之六成肇事責任後，謝水田所得請求之金額為1,
      077,139元【2,692,847元×（1－0.6）＝1,077,139元，元以
      下部分四捨五入】；謝凱富等3人所得請求之金額各為600
      ,000元【1,500,000元×（1－0.6）＝600,000元】，逾此範
      圍之請求，即屬無據。 
六、綜上所述，上訴人依國家賠償法第3條第1項，分別請求被上
    訴人給付除原判決判命給付謝水田之807,854元及謝凱富等3
    人各450,000元本息以外，請求被上訴人再給付謝水田269,2
    85元（1,077,139元－807,854元＝269,285元）及謝凱富等3人
    各150,000元（600,000元－450,000元＝150,000元），並均自
    109年10月31日起至清償日止，按週年利率5％計算之利息，
    為有理由，應予准許，逾上開範圍之請求，則無理由。原審
    就上開應准許部分駁回上訴人之請求，自有未洽。上訴意旨
    指摘原判決此部分不當，求予廢棄改判，為有理由，爰由本
    院予以廢棄，改判如主文第2項所示。又上訴人勝訴部分，
    兩造雖各陳明願供擔保宣告准、免假執行，惟金額未逾150
    萬元，被上訴人不得上訴第三審，故無庸宣告准免假執行，
    原判決駁回此部分假執行聲請，理由雖有不同，但結論並無
    二致，仍應予維持。至於上訴人其餘請求不應准許部分，原
    審為其敗訴判決並駁回其假執行之聲請，經核並無不合，上
    訴意旨指摘原判決此部分不當，求予廢棄改判，均為無理由
    ，應予駁回。
七、本件事證已臻明確，兩造其餘之攻擊或防禦方法及所用之證
    據，經本院斟酌後，認為均不足以影響本判決之結果，爰不
    逐一論列，附此敘明。
八、據上論結，本件上訴為一部有理由、一部無理由，擴張之訴
    為無理由，判決如主文。
中　　華　　民　　國　　111 　年　　5 　　月　　18　　日
                    民事第五庭    
                        審判長法  官 蘇姿月
                              法  官 郭宜芳
                              法  官 謝雨真
以上正本證明與原本無異。
被上訴人不得上訴。
上訴人如對本判決上訴，須於判決送達後20日內向本院提出上訴
狀，其未表明上訴理由者，應於上訴後20日內向本院提出上訴理
由書（均須按他造當事人之人數附繕本）。上訴時應提出委任律
師或具有律師資格之人之委任狀，並依附註條文規定辦理。如委
任律師提起上訴者，應一併繳納上訴審裁判費。
中　　華　　民　　國　　111 　年　　5 　　月　　18　　日
                               書記官 陳勃諺
  附註：
民事訴訟法第466條之1：
對於第二審判決上訴，上訴人應委任律師為訴訟代理人，但上訴
人或其法定代理人具有律師資格者，不在此限。
上訴人之配偶、三親等內之血親、二親等內之姻親，或上訴人為
法人、中央或地方機關時，其所屬專任人員具有律師資格並經法
院認適當者，亦得為第三審訴訟代理人。
第1項但書及第2項情形，應於提起上訴或委任時釋明之。